---
title: "Das kleine Einmaleins der Solarenergie"
format: html
date: "2023-06-03"
toc: true
# categories: [Allgemeines]
---

```{r}
#| label: Berechnungen
#| include: false

library('tidyverse')
ff <- function(x) {
  ee <- function(x) {
    floor(log10(x))
  }
  
  lead <- function(x) {
    x / 10^ee(x)
  }
  
  x |> 
    lead() |> 
    signif(digits = 3) |> 
    str_replace(pattern = '\\.', ',') |> 
    str_c(' $\\cdot$ 10^', ee(x), '^')
}

seconds_per_year <- 365.25 * 24 * 60 * 60

surface_earth_m2 <- 5.1e14
6e9 / surface_earth_m2 * 1e6
surface_germany_m2 <- 3e5 * 1e6

energy_sun_per_year_joule <- surface_earth_m2 * seconds_per_year * 1340
energy_sun_per_year_kWh <- energy_sun_per_year_joule / 3.6e6

consumption_world_per_year_joule <- 5.74e20
consumption_world_per_year_kWh <- consumption_world_per_year_joule / 3.6e6

consumption_germany_per_year_joule <- (3.3 * 1e3 * 1e9 * 3.6e6)
consumption_germany_per_year_kWh <- consumption_germany_per_year_joule / 3.6e6

earth_sun_watt_per_qm <- 1334
fraction_reaching_surface <- 0.05
```
In diesem Artikel möchte meinem Faible für Zahlen etwas nachgehen und ein paar Zahlen zusammenzutragen, die ermöglichen sollen ein Gefühl dafür zu bekommen, wieviel Energie die Sonne auf die Erde schickt, wie diese mittels Photovoltaik-Anlagen in nutzbare elektrische Energie umgewandelt werden kann und was das ganze aktuell so ungefähr kostet.

Um die dabei auftretenden zum Teil recht großen Zahlen möglichst übersichtlich darzustellen, verwende ich an einigen Stellen [wissenschaftliche Zahlennotation](https://de.wikipedia.org/wiki/Wissenschaftliche_Notation). Zum Beispiel kann 32 Millionen = 32.000.000 in wissenschaftlicher Notation als `r ff(3.2e7)` geschrieben werden.

Bei den Einheiten strebe ich überwiegend das [Internationale Einheitensystem = SI-System](https://de.wikipedia.org/wiki/Internationales_Einheitensystem) an, habe hier und da jedoch auch Angaben in anderen Einheiten aufgegriffen und dann in das Internationale Einheitensystem umgerechnet.


## Wie viel Energie liefert die Sonne?
Zuerst einmal wollte ich wissen wieviel Energie im physikalischen Sinne ([Wikipedia](https://de.wikipedia.org/wiki/Energie)) schickt. Die Einheit der Energie ist Joule, kurz J im SI-System. Die physikalische Größe Leistung [(Wikipedia)](https://de.wikipedia.org/wiki/Leistung_(Physik)) ergibt sich als Energie pro Zeit mit der Einheit Joule pro Sekunde (J / s), im SI-System Watt (W). 

Oftmals wird elektrische Energie auch in Kilowattstunden angegeben, also die Energie die eine Leistung von 1 Kilowatt über einen Zeitraum von einer Stunde (=`r ff(3.6e3)` s) enthält. Dabei entspricht 1 Kilowattstunde 3,6 Millionen Joule, also 1 kWh = `r ff(3.6e6)` J.

Dazu habe ich [hier](https://www.dlr.de/blogs/home/energie/frage-der-woche-wie-viel-energie-schickt-uns-die-sonne-jeden-tag.aspx) die Angabe gefunden, dass die Sonne auf das Jahr und die Erdoberfläche gemittelt mit einer Leistung von 1340 Watt pro Quadratmeter auf die Erde strahlt. In den weiteren Überlegungen wenden wir die grobe Näherung an, dass dieser Mittelwert `r ff(earth_sun_watt_per_qm)` Watt pro Quadratmeter pro Jahr für alle Fleckchen auf der Erde gilt. Dabei ist zu beachten, dass ein großer Teil davon in der Atmosphäre der Erde "hängenbleibt". Auf der Erdoberfläche kommen davon im Mittel ca. `r ff(fraction_reaching_surface * 100)`% (stimmt das?!?) an.

Die Oberfläche der Erde beträgt laut [Wikipedia](https://de.wikipedia.org/wiki/Erdoberfl%C3%A4che) `r ff(surface_earth_m2)` m^2^.

Daraus ergibt sich eine Gesamtenergie auf der Jahr von `r ff(energy_sun_per_year_joule)` Joule. 

## Wieviel Energie verbrauchen die Menschen?
Laut [Wikipedia](https://de.wikipedia.org/wiki/Weltenergiebedarf) beträgt der jährliche menschliche Weltenergiebedarf 574 Exajoule = `r ff(consumption_world_per_year_joule)` J.

Die Welt liefert also ca. `r ff(energy_sun_per_year_joule / consumption_world_per_year_joule)` mal so viel Energie wie von der Menschheit Menschen verbraucht wird.

## Wieviel Energie kann mittels Photovoltaik erzeugt werden?

Bei einem Photovoltaik-Wirkungsgrad von 10% müssten grob genähert mithin `r ff(100 / (energy_sun_per_year_joule / consumption_world_per_year_joule))`% der Erde mit PV-Anlagen bedeckt sein, um den Gesamtenergiebedarf der Menschheit zu befriedigen. 
Das entspricht der (für mich überraschend kleinen) Fläche von ca xx m^2 pro Mensch.

## Wie ist die Situation in Deutschland?
Der Energiebedarf Deutschlands betrug laut [Wikipedia](https://de.wikipedia.org/wiki/Weltenergiebedarf) im Jahr 2020 ca. `r ff(consumption_germany_per_year_joule)` Joule. 

Die Fläche Deutschlands beträgt ca. 300.000 Quadratkilometer (=`r ff(surface_germany_m2)` Quadratmer).

Pro Quadratmeter können in Deutschland pro Jahr ca. 200 kWh = `r ff(germany_joule_per_qm <- 200 * 3.6e6)` Joule mittels einer PV-Anlage erzeugt werden. 

Somit müssten in Deutschland `r ff(consumption_germany_per_year_joule / germany_joule_per_qm)` Quadrateter PV-Anlage installiert werden um den Primärenergiebedarf in Deutschland zu decken. Dies entspricht ca. `r ff(consumption_germany_per_year_joule / germany_joule_per_qm / 8e7)` Quadratmeter pro Person oder `r ff(consumption_germany_per_year_joule / germany_joule_per_qm / surface_germany_m2 * 100)`% der Fläche Deutschlands.

## Fazit
Es handelt sich hierbei um eine wirklich sehr grobe Berechnung. In den folgenden Punkten Näherungen:

* Sonnenstrahlung überall gleich
* Wirkungsgrad
* Speicherung von Energie vernachlässigt

```{r}
#| include: false
joule_per_person_per_year_germany <- consumption_germany_per_year_joule / 8e7
joule_per_year_per_qm_pv <- 200 * 3.6e6
joule_per_person_per_year_germany / joule_per_year_per_qm_pv
```



## Wie viel Strom liefert ein Photovoltaikmodul?
* ca. 0.2 kWp pro qm
* pro Jahr ca. 1000 kWh pro kWp
* pro Jahr ca. 200 kWh pro qm
* 1 Liter Heizöl entspricht ca. 10 kWh

## Was kostet ein Photovoltaikmodul?

## Wie viel Geld bekommt man für den Strom?