---
title: "Das kleine Einmaleins der Solarenergie"
format: html
date: "2023-06-06"
toc: true
# categories: [Allgemeines]
---

```{r}
#| label: Init
#| include: false

library('tidyverse')
ff <- function(x) {
  ee <- function(x) {
    floor(log10(x))
  }
  
  lead <- function(x) {
    x / 10^ee(x)
  }
  
  x |> 
    lead() |> 
    signif(digits = 3) |> 
    str_replace(pattern = '\\.', ',') |> 
    str_c(' $\\cdot$ 10^', ee(x), '^')
}

pp <- function(x) {
  return(signif(x, digits = 2))
}
```


```{r}
#| label: Berechnungen
#| include: false
seconds_per_year <- 365.25 * 24 * 60 * 60

surface_earth_m2 <- 5.1e14
surface_germany_m2 <- 3e5 * 1e6

intensity_sun_raw_W_per_m2 <- 1334
intensity_sun_surface_W_per_m2 <- 100
power_sun_surface_W <- surface_earth_m2 * intensity_sun_raw_W_per_m2

energy_sun_to_earth_per_year_surface_J <- 
  surface_earth_m2 * seconds_per_year * intensity_sun_surface_W_per_m2
energy_sun_to_germany_per_year_surface_J <- 
  surface_germany_m2 * seconds_per_year * intensity_sun_surface_W_per_m2


consumption_world_per_year_J <- 5.74e20
consumption_world_per_year_kWh <- consumption_world_per_year_J / 3.6e6

consumption_germany_per_year_J <- 1.19e19
consumption_germany_per_year_kWh <- consumption_germany_per_year_J / 3.6e6

population_world <- 8e9
population_germany <- 8.5e7

pv_efficiency <- 0.2
fraction_earth_needed <- 
  consumption_world_per_year_J / 
  (pv_efficiency * energy_sun_to_earth_per_year_surface_J)
fraction_germany_needed <- 
  consumption_germany_per_year_J /
  (pv_efficiency * energy_sun_to_germany_per_year_surface_J)
          
area_needed_per_person_earth_m2 <- 
  fraction_earth_needed * surface_earth_m2 / population_world
area_needed_per_person_germany_m2 <-
  fraction_germany_needed * surface_germany_m2 / population_germany

kosten_pv_modul_pro_m2 <- c(200, 300)
kosten_deutschland_pro_person <- 
  area_needed_per_person_germany_m2 * kosten_pv_modul_pro_m2
kosten_deutschland_gesamt <- 
  kosten_deutschland_pro_person * population_germany

```

In diesem Artikel möchte ich ein paar Zahlen zusammenzutragen, die ermöglichen sollen ein Gefühl dafür zu bekommen, wieviel Energie die Sonne auf die Erde schickt, wie diese mittels Photovoltaik-Anlagen in nutzbare elektrische Energie umgewandelt werden kann und was das ganze aktuell so ungefähr kosten würde.

Um die dabei auftretenden zum Teil recht großen Zahlen möglichst übersichtlich darzustellen, verwende ich an einigen Stellen [wissenschaftliche Zahlennotation](https://de.wikipedia.org/wiki/Wissenschaftliche_Notation). Zum Beispiel kann 32 Millionen = 32.000.000 in wissenschaftlicher Notation als `r ff(3.2e7)` geschrieben werden.

Bei den Einheiten strebe ich überwiegend das [Internationale Einheitensystem = SI-System](https://de.wikipedia.org/wiki/Internationales_Einheitensystem) an, habe hier und da jedoch auch Angaben in anderen Einheiten aufgegriffen und dann in das Internationale Einheitensystem umgerechnet.


## Wie viel Energie liefert die Sonne?
Zuerst einmal wollte ich wissen, wieviel Energie im physikalischen Sinne ([Wikipedia](https://de.wikipedia.org/wiki/Energie)) schickt. Die Einheit der Energie ist Joule, kurz J im SI-System. Die physikalische Größe Leistung [(Wikipedia)](https://de.wikipedia.org/wiki/Leistung_(Physik)) ergibt sich als Energie pro Zeit mit der Einheit Joule pro Sekunde (J / s), auch genannt Watt (W im SI-System).

Dazu findet sich [hier](https://www.weltderphysik.de/gebiet/technik/energie/solarenergie/sonnenenergie/) folgende Angabe: "Die jahreszeitlich gemittelte Strahlung der Sonne kommt an unserer Lufthülle, senkrecht zur direkten Linie Sonne – Erde gemessen, mit einer Intensität von 1361 Watt pro Quadratmeter an."

Ein großer Teil der Sonnenenergie bleibt jedoch in der Erdatmosphäre "hängen", auf einer Hälfte der Erde ist jeweils Nacht und auf der Taghälfte treffen die Strahlen überwiegend in flachen Winkeln auf. 

Für die weiteren Rechnungen nehme ich daher an nutzbarer Sonnenstrahlung eine Leistung pro Quadratmeter von 100 W/m^2^ an (hier wäre eine Quelle schön - wenn jemand eine weiß gern Bescheid sagen!). In den weiteren Überlegungen nehmen wir an, dass diese grobe Näherung zu allen Zeiten für alle Flecken dieser Erde gilt. 

Die Oberfläche der Erde beträgt laut [Wikipedia](https://de.wikipedia.org/wiki/Erdoberfl%C3%A4che) `r ff(surface_earth_m2)` m^2^. Damit kommt im Jahr eine Energie von ca. `r ff(energy_sun_to_earth_per_year_surface_J)` J auf der Erdoberfläche an.

## Wieviel Energie verbrauchen die Menschen?
Laut [Wikipedia](https://de.wikipedia.org/wiki/Weltenergiebedarf) beträgt der jährliche menschliche Weltenergiebedarf 574 Exajoule = `r ff(consumption_world_per_year_J)` J.

Die Sonne liefert also bis zur Erdoberfläche ca. `r pp(energy_sun_to_earth_per_year_surface_J / consumption_world_per_year_J)` mal so viel Energie wie von der Menschheit verbraucht wird.

Der Energiebedarf Deutschlands betrug laut [Wikipedia](https://de.wikipedia.org/wiki/Weltenergiebedarf) im Jahr 2020 ca. `r ff(consumption_germany_per_year_J)` J. 

Die Fläche Deutschlands beträgt ca. 300.000 Quadratkilometer (=`r ff(surface_germany_m2)` Quadratmeter). Damit kommt in Deutschland ca. `r pp(energy_sun_to_germany_per_year_surface_J / consumption_germany_per_year_J)` mal so viel Energie wie benötigt an.


## Wieviel Energie kann mittels Photovoltaik erzeugt werden?
Bei einem Photovoltaik-Wirkungsgrad von `r pp(pv_efficiency)`% müssten grob genähert `r pp(fraction_earth_needed * 100)`% der Erde mit Photovoltaik-Anlagen bedeckt sein, um den Gesamtenergiebedarf der Menschheit zu befriedigen. Das entspricht einer Fläche von ca `r pp(area_needed_per_person_earth_m2)` m^2^ pro Mensch.

Auf Deutschland bezogen ergibt sich aufgrund des höheren Pro-Kopf-Verbrauches eine benötigte Fläche pro Person von ca. `r pp(area_needed_per_person_germany_m2)` m^2^, ingesamt entsprechend `r pp(fraction_germany_needed * 100)`% der Fläche Deutschlands.

## Was kostet Photovoltaik?
Eine Photovoltaikanlage liefert in Deutschland ca. 200 kWh (entsprechend `r ff(200 * 3.6e6)` J) pro Quadratmeter Modulfläche und Jahr und kostet derzeit ca. 200 bis 300 Euro pro Quadratmeter Modulfläche. 

Mithin müssten ca. ein Geldbetrag zwischen ca. `r ff(kosten_deutschland_gesamt[1])` Euro und `r ff(kosten_deutschland_gesamt[2])` Euro für Gesamtdeutschland (entsprechend ca. `r ff(kosten_deutschland_pro_person[1])` Euro und `r ff(kosten_deutschland_pro_person[2])` Euro pro Person) investiert werden, um genug Photovoltaik-Module zu installieren, den gesamten Primärenergiebedarf Deutschlands abzudecken.

Das ist natürlich erst einmal eine sehr große Summe. Dabei sollte man jedoch bedenken, dass Photovoltaik-Anlagen unter Umständen Laufzeiten von bis zu 40 Jahren haben und tatsächlich der gesamte Primärenergiebedarf abgedeckt wäre.

## Fazit
Die hier gemachten Abschätzungen sind wirklich "$\pi$ mal Daumen". 

## Zusätzliche Angaben
* 1 Liter Heizöl / Benzin entspricht ca. 10kWh = `r ff(3.6e6 * 10)` J
* Um in einem Jahr das Energieäquvivalent von ca. 1 Liter Heizöl / Benzin zu generieren, benötigt man eine Photovoltaik-Anlage mit einer Fläche von ca. 1 / 20 m^2^.

Oftmals wird elektrische Energie auch in Kilowattstunden angegeben, also die Energie die eine Leistung von 1 Kilowatt über einen Zeitraum von einer Stunde (=`r ff(3.6e3)` s) enthält. Dabei entspricht 1 Kilowattstunde 3,6 Millionen J, also 1 kWh = `r ff(3.6e6)` J.
